臺灣桃園地方法院刑事判決　　　　　　　　　　　　　八十七年度自字第一九號
　　自訴人即
　　反訴被告　　己○○　　男　.
　　　　　　　　庚○○　　男　.
　　　　　　　　丁○○　　男　.
　　　　　　　　戊○○○　女　.
　　右　四　人
　　共同代理人　甲○○律師
　　　　　　　　辛○○律師
　　被　告　即
　　反　訴　人
　　　　　　　　丙○○　男　六.
　　被　　　告　乙○○　男　三.
右列被告、反訴被告因竊占、毀損、誣告案件，經自訴人、反訴人分別提起自訴、反
訴，本院判決如左：
        主  文
丙○○、乙○○均無罪。
己○○、戊○○○、庚○○、丁○○均無罪。
        理  由
一、自訴、反訴意旨略以：如附件一之八十八年九月廿日之自訴狀、附件二之八十八
    年六月十五日之反訴狀所載。
二、按犯罪事實應依證據認定之，無證據不得推定其犯罪事實，刑事訴訟法第一百五
    十四條定有明文。又認定不利於被告之事實，須依積極證據，苟積極證據不足為
    不利於被告事實之認定時，即應為有利於被告之認定，更不必有何有利之證據，
    最高法院三十年上字第八一六號著有判例可資參照。再誣告罪之成立，以犯人明
    知所訴虛偽為構成要件，若誤認有此事實，或以為有此嫌疑，自不得遽指為誣告
    ，最高法院廿年上字第七一七號判例亦著有明文。
三、經核自訴人認定被告右揭犯罪，無非係以：（一）登記為自訴人戊○○○所有之
    座落在中壢巿平寮段第一五一四－一、第一五一四－二地號土地（該土地係自訴
    人庚○○與被告丙○○及其他廿八人分別共有）之建號為同巿段第一三五四號、
    門牌號碼為同巿龍東路二三二號之房屋（該屋為自訴人己○○出資興建，擁有實
    質所有權）於興築之初即與第三人即該房屋之隔鄰之屋主（同巿龍東路二三０號
    ）章建清於六十七年九月簽立共同壁協議書，約定該共同壁（八寸磚牆）為自訴
    人戊○○○所建造，若日後章建清需使用到戊○○○之牆壁，二樓以上應補償戊○○○二分之一，又該共同壁亦建築於自訴人戊○○○申請建築之前開房屋所座
    落土地上，該共同壁下之土地仍為自訴人庚○○與其他廿八人所共有而為其所分
    管者，被告丙○○則於七十五年一月廿六日向章建清購買前開隔鄰之磚造平房，
    章建清無權將共同壁及其所座落土地賣予丙○○，遽丙○○於八十四年至八十六
    年改建平房為五層樓房時，未得自訴人同意，敲掉自訴人戊○○○與之相鄰之八
    寸磚牆中之四寸，搭蓋其四寸磚牆，並於起造三至五樓時自行沿用自訴人戊○○○之八寸牆，致竊佔、毀損自訴人戊○○○、己○○之前開房屋、竊佔自訴人庚○○之前開分管土地；又此部分之證據為：自訴人戊○○○之前開房屋屋寬四百
    六十七公分，係以其左方與被告丙○○所有之龍東路二三０牆壁外緣起算，至右
    方與第三人張良德所有之龍東路二三四號共同壁中線為基準，再者，被告申請建
    造執照時，建築設計圖之設計寬度就柱心計算僅為四百零三公分，若含柱則寬四
    百十六公分，然竣工圖中之實寬為四百十六公分（實測更達四百廿八公分），明
    顯越界建築，此業據鈞院調取龍東路二三二號之建造執照、使用執照案卷可稽，
    因此聲請鈞院准就兩造之竣工圖建築線即房屋牆壁外緣為準，而以自訴人房屋之
    寬度四百六十七公分為丈量標準，被告之房屋寬度四百十六公分為丈量標準，逐
    層丈量，即可證明被告有竊佔被告之房、地如上；（二）自訴人戊○○○、己○○所有之前開房屋之後院係中壢巿平寮段第一五一二號土地，為自訴人丁○○一
    人單獨所有，被告於改建龍東路二三０號前開房屋時，有越界竊佔之事實，此亦
    聲請鈞院丈量自明，又被告越界建築時有毀損自訴人戊○○○、己○○所搭之石
    棉瓦，亦有毀損犯行云云。訊據被告丙○○則辯稱：伊未越界建築而竊佔自訴人
    之房地亦未毀損自訴人之建物；被告乙○○則辯稱：伊當時尚在學校唸書，房屋
    改建係伊交親以伊之名義為之，與伊無涉。又核反訴人認反訴被告有前開犯行，
    無非係以：伊未越界建築（詳如附件二反訴狀所載），伊於修建龍東路二三０號
    房屋與自訴人發生紛爭時亦有請桃園縣中壢巿調解委員會調解成功，並經法院核
    定，反訴被告顯然誣告反訴人云云。訊據反訴被告則辯稱：並未誣告，確有自訴
    之事實。
四、經查：
（一）程序方面：按調解經法院核定後，當事人就該事件不得再行自訴，鄉鎮巿調解
      條例第二十四條第一項定有明文。經本院職權核調桃園縣中壢巿調解委員會八
      十四年民調字第三七五號調解事件卷宗得知，該號調解事件所調解之自訴人與
      被告之民事事件有二，一為侵佔（按應為竊佔）土地，如本件前開自訴內容之
      竊佔部分，一為毀損房屋之損害賠償，亦如本件前開自訴內容之毀損房屋部分
      ，前者因雙方意思不一未能達成協議，後者則確有達成協議，並經本院民事庭
      於八十四年十一月十七日核定在案。依此，自訴人自訴本件竊佔部分，自與前
      開鄉鎮巿調解條例第二十四條第一項之規定無違；再者，桃園縣中壢巿調解委
      員會就房屋毀損之損害賠償部分，該會係於八十四年十一月十三日促成自訴人
      與被告達成協議，並於該日製作調解書，然就本院所核調之前開龍東路二三０
      號房屋使用執照案卷觀之，被告之開工日為八十四年九月八日，竣工日則已在
      八十六年中旬以後，准此，兩造雖就開工初期之損鄰事件已達成調解，然在此
      之後若仍有其他損鄰事件發生，仍未在前開調解效力之射程範圍內，因之，本
      案自訴關於毀損部分亦尚與前開鄉鎮巿調解條例第二十四條第一項之規定無違
      ，核先敘明。
（二）實體方面：本院曾於九十年三月廿九日會同桃園縣中壢地政事務所人員、自訴
      人與被告方面共至中壢巿龍東路二三二號、二三０號房屋及其所座基地即自訴
      人與被告之前開房地現場，委請該地政事務所人員就龍東路二三二號房屋二樓
      以上有無被龍東路二三０號房屋凸出越界，致侵及龍東路二三二號房屋及所座
      基地、丁○○所有中壢巿平寮段第一五一二號土地，然經該地政事務所履勘及
      測量作成如附件三所示之土地複丈成果圖，該圖雖顯示龍東路二三二號房屋之
      面寬為四．六七公尺，龍東路二三０號房屋之面寬為四．一六公尺，依此，自
      訴人方面之房屋似未為被告修建房屋時所侵及，然該圖亦過於簡略，致本院上
      開委請測量鑑定之事項未能全然釐清。嗣經本院依職權向桃園縣政府工務局建
      管課調取被告方面於八十四年間至八十六年間修造龍東路二三０號房屋（該房
      屋之後方因臨巷道，其後方之門牌號碼為龍東路二六四巷二四弄十二號，實則
      與龍東路二三０號房屋為同一）之建造執照及使用執照全卷，再請自訴代理人
      閱覽該建造執照及使用執照卷宗，由自訴人方面提出房地複鑑定時應如何測量
      之方針，再斟酌被告方面歷次口頭、書狀所主張如何未越界建築之理由，嗣由
      本院妥擬應測量之細部事項，並以圖示與文字並陳之方式，作成「應測量事項
      」一紙，如附件四所示，再於九十一年六月廿日會同內政部土地測量局人員、
      自訴人與被告方面再重至前開地點履勘並具體指示測量之方針，經內政部土地
      測量局人員精確測量，即「首先用精密電子測距經緯儀，在系爭土地附近周圍
      測圖根點，並經檢核閉合後作為該測區之控制點，然後以各圖根點為基點，分
      別施測系爭土地及附近各界址點，並計算其坐標值輸入電腦，自動繪圖儀展繪
      於鑑測原圖上（與地籍圖同比例尺：五百分之一），然後依據桃園縣中壢地政
      事務所保管之地籍圖，謄展繪本案有關經界線，與前項成果核對檢核後測定於
      鑑測原圖上，作成鑑定圖。」，而以九十一年八月廿三日地測二字第０九一０
      ０一二０二三號函回覆本院如附件五所示之鑑定書一紙、鑑定圖（一）、鑑定
      圖（二）二紙在卷可稽。由該鑑定書三、鑑定圖（一）可知，龍東路二三０號
      房屋三樓以上之牆壁外緣位置，較一、二樓突出三公分，然該房屋各樓層前、
      後均未逾越使用於平寮段第一五一二號土地；由是，被告方面自無竊佔自訴人
      庚○○所有之平寮段第一五一二號土地，又被告方面既在己之地界內（平寮段
      一五一一地號土地）建築，自亦無因越界而毀損自訴人戊○○○、己○○之石
      棉瓦可言，即使有之，亦係自訴人方面搭建石棉瓦時稍有越界，被告於己之地
      界內興築己之房屋時，自得合法以己力排除之，以行使己之不動產物權，尚與
      刑法之毀損有間。又由該鑑定圖（二）可知，龍東路二三二號前方之面寬，由
      其右方之牆壁柱心至左方（左方係與龍東路二三０號相鄰）之牆壁外緣為四．
      七三公尺，由其右方之牆壁外緣至左方之牆壁外緣為四．八五公尺，可見自訴
      人在與被告等廿八人共有之平寮段一五一四－一、一五一四－二地號土地上興
      築房屋時，亦有不慎擴張面寬，致其實際上之房屋面寬比諸自訴人方面自行提
      出之建築圖之房屋面寬（左方牆壁外緣至右方牆壁柱心四．六七公尺）為寬之
      情形，然此究在容許之誤差範圍內；再者，龍東路二三二號後方之面寬，由其
      右方之牆壁柱心至左方之牆壁外緣為四．五六公尺，由其右方之牆壁外緣至左
      方之牆壁外緣為四．六八公尺，由此可見，此一面寬固誠然比諸自訴人方面所
      主張之其龍東路二三二號房屋之左方牆壁外緣至右方牆壁柱心為四．六七公尺
      小十一公分（四．五六公尺減去四．六七公尺），此十一公分之差距究係由於
      自訴人方面興築房屋之初之左邊牆壁即未全然為一直線，或被告方面興築房屋
      時，其右邊之牆壁未全然為一直線，已甚難考究，尤為重要者，自訴人向強調
      被告方面修建本件之五層樓房時有占用其四寸磚牆（即單磚牆），然前開十一
      公分之差距尚與四寸磚牆至少（因不算水泥粉光，故曰至少）小一公分以上，
      即使係被告方面興築房屋時，其右邊之牆壁未全然為一直線，因而稍有佔及自
      訴人方面之房屋之後方之牆壁，亦難指被告方面有何不法所有之意圖，至多為
      民事越界建築之問題。復查，中壢巿平寮段一五一四、一五一四－一、一五一
      四－二號土地之共有人之一羅拯民以該等土地之其他廿七位共有人（包括丙○○、庚○○二人）為被告訴請分割該等共有土地，經本院於九十年二月五日以
      八十七年度訴字第二六二號判命分割該等共有土地，其中被告與自訴人方面即
      丙○○、庚○○二人各因興築前開房屋占有使用該等共有土地，而超過渠等應
      有部分，綜合前開三筆土地，丙○○應補其他共有人新台幣（下同）二百八十
      三萬二千二百廿七元，庚○○應補其他共有人一百五十四萬三千五百七十三元
      ，此有該號判決一份附卷足憑，因之，若以被告不慎侵及自訴人前開未至四寸
      磚之牆壁，即可認定被告有何竊佔之事實，則自訴人方面於興築龍東路二三二
      號房屋時，超出前開共有土地己之應有部分，是否同樣亦得謂為竊佔，而為本
      院應職權舉發？明乎此，更得彰顯本件之屬性係純屬民事紛葛，與刑事無涉。
      被告既在主觀上係於己所分管之共有土地上修建房屋，則其無竊佔、毀損之故
      意彰彰明甚。末查，由附件五之鑑定書、鑑定圖（一）可知，被告所修建之龍
      東路二三０號房屋三樓以上之牆壁外緣位置，較一、二樓突出三公分，此誠然
      足資引起鄰人即自訴人方面之誤會，本院二度會同地政測繪人員至現場履勘，
      亦不得不對此心生疑問，否則亦不致有本件之複鑑定，再審諸本院依職權調得
      之龍東路二三０號房屋使用執照卷中之竣工圖、實測圖之該房屋之面寬各種數
      據亦與內政部土地量局前開鑑定不盡相同，亦可說明不諳測量之自訴人方面產
      生疑慮之可能性，當無從要求不具專業知識之渠等盡知不同之測量方式可能產
      生不同之誤差，以及何者為容許範圍內之誤差，渠等因產生此等疑慮乃思提起
      本件自訴以釐清被告方面是否確有竊佔及毀損之事實，雖仍屬誤用刑事程序，
      然究與故意誣告之情形有間。再，前開理由四（一）已敘明自訴人方面不受前
      開經本院核定之調解之拘束，得以合法提起本件自訴，自亦與明知不得提起自
      訴而提起，以資誣告被告之情形有別。綜上所論，本件自訴內容純屬民事糾葛
      ，反訴被告方面亦非故意誣告反訴人，此外，復查無其他積極證據，足以證明
      被告有何竊佔、毀損之犯行，反訴被告有明知反訴人必然不構成犯罪而加以誣
      告之犯行，衡諸首開法條及判例要旨，自應依法諭知被告與反訴被告均無罪之
      判決。
據上論斷，應依刑事訴訟法第三百四十三條、第三百三十九條、第三百零一條第一項
，判決如主文。
中      華      民      國      九十一    年    十二    月      十六    日
                                臺灣桃園地方法院刑事第一庭
                                      法  官    曾  雨  明
右正本證明與原本無異。
如不服本判決，應於判決送達後十日內向本院提出上訴狀( 應附繕本 )，上訴於
臺灣高等法院。
                                      書記官    戴  育  萍
中        華        民        國    九十二    年    一    月     十     日
